【裁判字號】    96,上,96
【裁判日期】    970219
【裁判案由】    侵權行為損害賠償
【裁判全文】
臺灣高等法院民事判決                    96年度上字第96號
上    訴    人
即附帶被上訴人  乙○○○
訴 訟 代 理 人  張珮琦律師
被  上  訴  人
即 附帶上訴 人  欣欣客運股份有限公司
法 定 代 理 人  丙○○
訴 訟 代 理 人  劉明鏡律師
被  上  訴  人
即 附帶上訴 人  甲○○
上列當事人間請求侵權行為損害賠償事件，上訴人對於中華民國
95年12月15日台灣台北地方法院95年度訴字第5038號第一審判決
提起上訴，被上訴人並提起附帶上訴，本院於97年1月29日言詞
辯論終結，判決如下：
    主  文
乙○○○之上訴駁回。
原判決關於命甲○○、欣欣客運股份有限公司連帶給付超過新台
幣伍拾萬陸仟柒佰壹拾肆元本息部分，及該部分假執行之宣告
，暨訴訟費用之裁判均廢棄。
上開廢棄部分，乙○○○在第一審之訴及其假執行之聲請均駁回
。
甲○○、欣欣客運股份有限公司其餘附帶上訴駁回。
第一審、第二審（包含上訴及附帶上訴）訴訟費用由乙○○○負
擔十分之九，餘由甲○○、欣欣客運股份有限公司連帶負擔。
    事實及理由
一、按在第二審為訴之變更或追加，非經他造同意，不得為之；
    但請求之基礎事實同一者，不在此限；民事訴訟法第446條
    第1項及第255條第1項第2款分別定有明文。查上訴人即附帶
    被上訴人乙○○○（下稱乙○○○）於原審起訴時係依民法
    第184條、第191條之2、第195條及第188條等關於侵權行為
    損害賠償之規定為本件請求，嗣於本院又追加依消費者保護
    法第51條因企業經營者之故意或過失所致損害得請求懲罰性
    賠償金之規定，為本件請求，核屬訴訟標的之追加，被上訴
    人即附帶上訴人甲○○（下稱甲○○）、欣欣客運股份有限
    公司（下稱欣欣客運公司）雖表示不同意，然乙○○○上開
    追加，核屬其所主張甲○○駕車不慎肇禍之基礎事實所生，
    揆諸上述規定，毋庸經甲○○、欣欣客運公司同意，依法應
    予准許，合先敘明。
二、乙○○○主張：
  (一)甲○○於民國（下同）94年8月7日上午9時25分許，駕駛車
    號102-AC號營業大客車，至台北市○○區○○路3段88號前
    之公車站牌停靠時，應隨時注意乘客上下車情形及車輛右後
    方狀況，而依當時並無不能注意之情事，竟仍疏未注意公車
    後門處，適伊正欲搭乘上車，甲○○卻旋即貿然起駛，所駕
    公車右後輪輾過伊之右小腿，導致伊受有右小腿嚴重粉碎性
    骨折，經送往台北市立萬芳醫院（下稱萬芳醫院）緊急救治
    ，伊右腿膝上4公分以下全部遭手術截肢切除。
  (二)甲○○所涉業務過失致重傷罪，業經鈞院95年度交上易第72
    號刑事判決判處有期徒刑5月，甲○○自應依侵權行為對伊
    為損害賠償。而甲○○為欣欣客運公司之司機，依民法第
    188條第1項前段規定，欣欣客運公司亦應就其受僱人之過失
    ，與甲○○負連帶賠償責任。
  (三)台北市車輛行車事故鑑定委員會95年1月23日北鑑審字第
    09430467700號所附鑑定意見書（下稱系爭事故鑑定意見書
    ）載有：「…推論朱君於起駛時，未確實注意其車右側之狀
    況，致發生此事故；是以研判，朱君起駛疏忽為肇事原因」
    。且伊於原審庭訊時，證述係上車後，車輛搖晃而摔落，旋
    即發生本件車禍。若如甲○○所稱公車起駛時後車門已關閉
    ，則乘客根本無法再上車，不至發生車禍，實因後車門未關
    閉，乘客認為還可以上下車，惟甲○○卻已起駛，才造成本
    件車禍。經伊家屬隨機拍攝，發現欣欣客運公司車輛啟動行
    走時，後門多尚未完全關閉，足證伊所言，確有所本。
  (四)系爭事故鑑定意見書亦表明：「該肇事公車之後門未關妥車
    輛無法起步之設備，因訊號傳送之時間差，未能及時同步運
    作」，且認定伊無肇事原因。該公車發生車禍時，車輪平行
    於人行道60公分，乘客跨越少於60公分車道上車，應屬常態
    ，亦足見肇事車輛在車禍發生前，後車門根本未關閉，且道
    路交通安全規則第89條第1項第6款不論長期停駛後起步，抑
    或暫停後起步均有適用。
  (五)伊請求甲○○、欣欣客運公司連帶賠償之費用共計新台幣（
    下同）5,055,216元，惟伊先於5,000,000元範圍內請求：
    1.醫療費用36,699元。
    2.交通費用715元。
    3.雜項費用1,615元。
    4.看護費用411,752元。
      (1)94年8月7日至94年08月22日於萬芳醫院住院期間支出
        28,000元看護費用。
      (2)94年8月23日至95年1月9日出院在家期間支出280,000
        元看護費用。
      (3)95年1月10日至95年5月31日止由外籍看護照顧之費用
        103,752元。
    5.衛浴室改裝費用53,333元。
    6.行動輔助設備費用158,650元。
      (1)膝上義肢152,000元。
      (2)輪椅5,000元。
      (3)拐杖1,000元。
      (4)拐杖椅650元。
    7.精神慰藉金160萬元。
    8.未來待支出之費用2,792,452元。
      (1)僱請外籍女傭看護費用2,455,873元。
      (2)義肢及輪椅更換費用336,579元。
  (六)伊年事已高（17年9月4日出生），行動本即不像年輕力壯之
    青、中年人方便，雖試圖安裝義肢，但因力氣不足，無法靠
    義肢行走，而需仰賴他人協助推動輪椅，如任令其自行步行
    ，反會發生跌倒、骨折等危險，勢必需要他人攙扶照顧，自
    有支出看護費必要。且雖有輪椅，仍無法生活自理，必須聘
    僱外籍看護。伊未發生本件車禍前，仍能行走、生活自理，
    此等聘僱外勞之花費，自應由甲○○、欣欣客運公司連帶負
    責。且裝設義肢後能否自行走動，須具體個案考量，應實際
    對伊進行看診與問診，不能僅以病歷記載遽予判斷，國立台
    灣大學醫學院附設學院（下稱台大學院）鑑定報告是否可適
    用伊之個案，尚待斟酌。伊雖裝設義肢，但確實無法自行藉
    助輔助器材行走，亦無法自行照顧生活起居，實需人照顧。
  (七)更換義肢之年限，經台灣義肢裝具學會（95）義肢（川）字
    第050號函覆原審表示義肢平均壽命約三年左右。此與台北
    市身心障礙者生活輔助器具補助標準表義肢使用年限為三年
    相符。是伊請求依霍夫曼指數折算日後每三年更換義肢之費
    用，實屬有據。
  (八)本件車禍事故之發生，甲○○應負擔百分之百之肇事責任，
    依最高法院92年台上字第2653號判決意旨，加害人可歸責性
    之程度，應作為精神慰藉金之斟酌因素，且伊於本件車禍事
    故發生前，身體尚屬硬朗，足與家人出國遊玩，但因系爭車
    禍事故，導致伊右腿膝上4公分以下截肢，除無法與家人共
    同出外行動享受生活外，更需忍受傷口疼痛，未來終身行動
    不便，原判決就此全未考量。欣欣客運公司乃台北市著名大
    眾運輸公司，公司資本總額達295,837,000元，資力雄厚，
    且經驗豐富，本應訓練司機小心駕駛，詎欣欣客運受僱人甲
    ○○仍因過失，致發生本件車禍事故，原審亦未衡量，即酌
    減精神慰藉金，似嫌速斷。
  (九)欣欣客運公司乃專營台北市公車業兼營公路汽車（長途）客
    運業之大眾運輸公司，屬消費者保護法第2條第2款提供服務
    之企業經營者，伊係在公車站牌候車之人，車禍發生之時，
    乃以搭乘公車之主觀意願搭上公車，自為消費者，其間存有
    消費關係。退步言，兩造至少亦構成締約關係，甲○○、欣
    欣客運公司之行為，亦足認構成締約上過失，亦有消費者保
    護法之適用。伊既因甲○○過失行為，受有損害，自得依消
    費者保護法第51條請求損害賠償額一倍之懲罰性賠償金，伊
    請求甲○○、欣欣客運公司賠償之金額為5,055,216元，加
    計損害賠償額一倍之懲罰性賠償金，應為10,110,432元，伊
    先於5,000,000元範圍內請求。
  (十)爰本於侵權行為之法律關係，聲明：甲○○、欣欣客運公司
    應連帶給付伊500萬元，及自起訴狀送達日翌日起至清償日
    止，按週年利率百分之五計算之利息。原審判命甲○○、欣
    欣客運公司應連帶給付乙○○○111萬4356元本息，並駁回
    乙○○○其餘之訴，乙○○○就其敗訴部分聲明不服，提起
    上訴，並於本院追加依消費者保護法第51條之規定為請求，
    甲○○、欣欣客運公司則就其等敗訴部分提起附帶上訴。乙
    ○○○於本院聲明：(1)原判決不利於伊之部分廢棄。(2)上開
    廢棄部分，甲○○、欣欣客運公司應再連帶給付伊388萬564
    4元，及自起訴狀送達翌日起至清償日止，按週年利率百分
    之五計算之利息。(3)願以現金或等值之台北富邦銀行可轉讓
    定期存單供擔保，請准宣告假執行。(4)對造之附帶上訴駁回
    。
三、甲○○、欣欣客運公司則以：
  (一)本件係乙○○○無故侵入快車道，並因故摔跌致其右小腿遭
    大客車右後輪輾壓，屬追趕擬搭乘本車致自行摔跌所致受傷
    ，乙○○○應自負完全過失之責任，甲○○並無過失侵權行
    為，欣欣客運公司自無須負連帶賠償責任。退步言，乙○○
    ○就本件損害之發生，亦與有重大過失，應負百分之九十以
    上之過失責任，應依過失相抵之法則減輕伊等之賠償金額。
  (二)刑事判決之認定並非事實，乙○○○所主張之侵權行為顯不
    存在：
    1.甲○○斯時係停車上下客完畢，先看右方無人上車即關上
      車門，再看左方無行人及來車，始起動往左前方駛離，已
      踐行應盡之注意義務。焉知乙○○○竟於甲○○關妥車門
      起動大客車駛離站牌時，無故侵入大客車行進之車道，並
      因他故摔跌，而發生本件事故，足證甲○○並無過失可言
      ，刑事判決所為認定顯然錯誤。
    2.本件刑事判決認定甲○○涉有違反道路交通安全規則第89
      條第1項第6款規定，因而認甲○○涉有過失傷害云云。惟
      依前述，甲○○並無違反上開交通規則。退步言，上開法
      條第1項載明：「行車前應注意之事項、依左列規定」，
      參以同項第1至第5款之具體列示規定，可知本條項所謂「
      行車前」應係指車輛於長時間停駛後之再次行駛前，所應
      踐行之應注意事項而言。本件大客車僅係靠站暫停上、下
      客，隨即再次行駛，無該條項之適用。
    3.按道路交通安全規則第136條及同法第133條規定站牌均設
      立「人行道」上，被害人自應在人行道上行走，不得侵入
      車道阻礙交通。被害人如為候車之行人時，亦應在該人行
      道上或其他適當地點候車，車未停妥，不得上下車。車輛
      行駛中，不得攀登跳車或攀附隨行。本件甲○○之大客車
      於肇事前已上下客完畢，並已關妥前後車門，並向前滑行
      中，此項事實除經甲○○於刑事案證陳詳實外，更有證人
      簡松木於刑案明確證稱：「甲○○所駕駛營業大客車當時
      正準備開車離站，且該車後門已經關閉等語」。足證本件
      車禍之發生係被害人侵入車道，違反道路交通安全規則第
      136條及同法第133條所致，是本件車禍之發生被害人顯係
      與有重大過失。
  (三)欣欣客運公司對乙○○○並無故意或過失之侵權行為存在，
    且乙○○○亦非欣欣客運公司之消費者，欣欣客運公司並未
    與乙○○○成立運送契約，本件自無消費者保護法第51條之
    適用。
  (四)對乙○○○請求損害金額之意見：
    1.醫療費用36,699元部分：
      此部分應扣除非醫療費用之證明書費1,235元，其餘35,46
      4元醫療費用不爭執。
    2.交通費用715元部分：不爭執。
    3.雜項費用1,615元部分：不爭執。
    4.看護費用411,752元部分：
      (1)94年8月7日至94年8月22日於萬芳醫院住院期間支出
        28,000元看護費用部分：不爭執。
      (2)94年8月23日至95年1月9日出院在家期間支出280,000
        元看護費用部分：有爭執。
        因該期間乙○○○並無聘請24小時專業看護之事實，且
        依其醫療後情狀似亦無請24小時專業看護必要。況乙○
        ○○果有家人照顧，亦無24小時予以看護之事實。再乙
        ○○○已請求給付義肢、輪椅及拐杖椅之相關費用，應
        可行動自如，無不能自理生活起居，此部分看護費用自
        屬無據。
      (3)95年01月10日至95年05月31日止由外籍看護照顧之費用
        103,752元部分：有爭執。
        乙○○○傷癒，並獲得義肢、輪椅、拐杖椅之賠償，其
        行動自如，無專責看護照顧之必要。若乙○○○之子林
        添鵬確有聘僱外籍僱工從事家庭幫傭之事實，亦屬考量
        全家生活舒適及安逸之結果，非因乙○○○無法自行料
        理生活起居，而需專人看護照顧之結果，此部分看護費
        用顯屬無據。
      (4)乙○○○截肢術後恢復良好，並裝有義肢，已足供其自
        由行動，雖或有不便，但要無喪失自理生活之能力而需
        由專人全天看護必要。雖乙○○○自承身體瘦小穿戴義
        肢僅能站立，無法自行步行移動云云，惟此係乙○○○
        裝設義肢之材質與乙○○○自身年邁體衰之原因所造成
        ，要難據此即謂其喪失全部生活自理能力，而須由專人
        看護，此由乙○○○近日於住家附近休閒遊憩之照片即
        可証明。足証乙○○○所言其無法靠義肢拐杖自行走動
        ，而據以主張需由專人看護云云，要屬無據。退步言，
        乙○○○並未舉証証明其於受有義肢及輪椅之餘命年限
        賠償後，有如何喪失生活自理能力，而需要他人全盤照
        料。
    5.衛浴室改裝費用53,333元部分：有爭執。
      此係乙○○○家族對衛浴室之重新裝設工程，顯非本件事
      故所致，況該工程顯與乙○○○行動不便無關，此部分請
      求顯屬無據。退步言，其以刑事附帶民事為本件請求亦有
      未合。
    6.行動輔助設備費用158,650元部分：
      (1)膝上義肢152,000元部分：有爭執。
      (2)輪椅5,000元部分：不爭執。
      (3)拐杖1,000元部分：不爭執。
      (4)拐杖椅650元部分：不爭執。
    7.精神慰藉金160萬元部分：有爭執。
      應依兩造之身分、地位、經濟狀況核減為50萬元以下。
    8.未來待支出之費用2,792,452元部分：
      (1)僱請外籍女傭看護費用2,455,873元部分：有爭執。
        乙○○○傷癒，並獲得義肢、輪椅、拐杖椅之賠償，其
        行動自如，無專責看護照顧之必要。如果確有聘僱外籍
        僱工從事家庭幫傭之事實，亦屬考量生活舒適之結果，
        非因乙○○○無法自理生活，而需專人看護照顧之結果
        。
      (2)義肢及輪椅更換費用336,579元部分：
        義肢使用年限似非僅3年，且更換部分似僅以套桶部分
        為限，義肢協會函覆意旨不明，最高法院相關判決多敘
        述義肢使用期限及保固期限均為六年。有關輪椅費用部
        分：乙○○○已傷癒，且已有義肢之賠付，日後似無再
        使用輪椅之必要。乙○○○未來義肢及輪椅可請求金額
        應為277,944元。
  (五)刑事部分第一審及鈞院判決均認乙○○○並未搭上公車，乙
    ○○○係在公車關妥車門往前行駛當中，遭公車右後車輪所
    輾壓受傷，是乙○○○顯係在趕搭公車時，自行摔跌右小腿
    伸入公車車道，始會受輾壓受傷，否則僅生乙○○○無法搭
    上公車之結果，不可能會倒地右小腿遭輾壓。參以系爭事故
    鑑定意見書五之一之(七)點載有：「林蔡君可能係『上（搭）
    車時步伐不穩摔倒』」等語益明。乙○○○之摔倒實為造成
    車禍唯一之原因，過失自在乙○○○，甲○○對該車禍之發
    生實「猝不及防」而無過失等語，資為抗辯。聲明：(1)原判
    決不利於伊等部分廢棄。(2)上開廢棄部分，乙○○○在第一
    審之訴及其假執行之聲請均駁回。(3)對造之上訴駁回。(4)如
    受不利之判決，請准供擔保免為假執行。
四、兩造不爭執事項：
  (一)甲○○受僱於欣欣客運公司，擔任大客車司機之職。
  (二)甲○○駕駛車號102-AC號營業大客車，於94年8月7日上午9
    時25分許，在台北市○○區○○路3段88號前之公車站牌附
    近，右後輪輾過乙○○○之右小腿，導致其受有右小腿粉碎
    性骨折，經送往萬芳醫院救治，乙○○○右腿膝上4公分以
    下全部遭手術截肢切除。
  (三)甲○○因前開車禍事故所涉業務過失致重傷罪，業經本院95
    年度交上易第72號刑事判決判處有期徒刑5月確定在案。
五、乙○○○又主張：甲○○於前揭時地駕駛營業大客車，因
    疏未注意公車後門處，適伊正欲搭乘上車，甲○○卻旋即貿
    然起駛，所駕公車右後輪輾過伊之右小腿，致伊受有右小腿
    粉碎性骨折而遭截肢之重傷，伊自得依侵權行為、消費者保
    護法第51條之規定請求甲○○、欣欣客運公司連帶賠償500
    萬元等語。甲○○、欣欣客運公司就車禍事故之發生，固不
    爭執，惟以甲○○並無過失，且乙○○○亦與有重大過失，
    其請求金額或無必要或過高等情詞置辯。則本件所應審究者
    厥為：(一)甲○○就本件車禍事故之發生有無過失？乙○○○
    是否與有過失？(二)若甲○○有過失，乙○○○請求之損害賠
    償金額以多少為適當？茲分別論述如下：
  (一)證人即當場目擊本件車禍發生經過之簡松木於刑事案件審理
    時證稱：伊於94年8月7日上午9時25分許在臺北市○○區○
    ○路3段88號前「萬芳醫院」站牌處，從停靠在被告（即甲
    ○○）所駕車牌號碼102-AC號營業大客車後方之另一輛公車
    下車，伊下車後見到被告（即甲○○）當時正準備駕車離站
    ，因被告（即甲○○）所駕營業大客車前方亦有一輛公車停
    靠，被告（即甲○○）遂駕車向左前方偏移欲超越該車，此
    時被害人乙○○○之右腳從腳踝處到膝蓋處，在人行道旁溝
    蓋及道路中間處，遭被告（即甲○○）所駕營業大客車後輪
    壓到等語（見原法院94年交易字第528號刑事案卷第74、75
    頁），甲○○亦供承其車子一起步，車內之乘客隨即喊叫停
    車，下車查看就發現右後輪輾到乙○○○之右小腿，足認甲
    ○○駕車所駕駛之營業大客車於起步欲向左前方行駛時，其
    右後車輪即輾過被害人乙○○○之右小腿處，應堪認定。而
    本件車禍發生原因，經原法院刑事庭送請臺北市車輛行車事
    故鑑定委員會鑑定結果亦認定甲○○駕車起步駛離時疏未注
    意右側行人，就本件車禍之發生為肇事原因，乙○○○則無
    肇事因素，有該委員會95年1月23日北鑑審字第09430467700
    號鑑定意見書一份在卷可憑（見同前卷第80至83頁、原審卷
    第120至124頁），而乙○○○確因本件車禍受有傷害，已如
    前述，則甲○○之過失與乙○○○之受傷間，顯有相當因果
    關係，且甲○○因前開車禍事故所涉業務過失致重傷罪，業
    經本院刑事庭判處有期徒刑5月確定在案，亦經本院調閱95
    年度交上易字第72號刑事案卷（含原法院94年交易字第528
    號卷）查明屬實，復為兩造所不爭執，甲○○就本件事故之
    發生有過失行為，洵堪認定。
  (二)甲○○、欣欣客運公司雖抗辯：甲○○於起步駛離時已注意
    右後方行人動態，並已關妥前後車門，並向前滑行中，是乙
    ○○○於車輛行駛中，進入車道意欲上車致自行摔跌而發生
    車禍，甲○○並無過失，縱認甲○○有過失，乙○○○亦與
    有重大過失等語。惟按「汽車起步前應顯示方向燈，並注意
    前後左右車輛行人」，道路交通安全規則第89條第1項第6款
    定有明文。上開規定意旨，係在保障公眾行車安全，不論長
    時間停駛後起步，抑或暫停後起步均有適用，甲○○、欣欣
    客運公司抗辯大客車僅靠站暫停上、下客，隨即再次行駛，
    無該條項之適用，自不足採。查，甲○○所駕駛之營業大客
    車既甫於起步之際，其右後輪即輾過乙○○○之右小腿處，
    足認甲○○於起步時，乙○○○顯即於該營業大客車之右側
    ，倘甲○○確有於起步駛離前注意右後方行人動態，當不致
    於甫起步駛離時，經由車上乘客告知始察覺乙○○○遭其所
    駕駛營業大客車右後車輪輾過之情，參以甲○○於刑事案件
    偵查、審理時供稱：「我於起步前先看右方無人上車即關上
    車門，再看左方無來車即啟動駛離，案發前並未發現被害人
    （即乙○○○）」、「我剛起步時，有一對母女問我是否有
    行經家樂福，我說沒有，我注意右側無人後即將車門關閉，
    我當時沒看到被害人，我剛起步就壓到被害人（即乙○○○
    ）」等語（見偵查卷第36頁、原法院94年交易字第528號刑
    事案卷第48頁背面、76頁、本院95年度交上易字第72號刑事
    案卷第31頁），是甲○○於起步駛離時顯疏未注意其車右後
    方行人之動態，否則又何以甫起步駛離時，其車右後輪即輾
    過乙○○○之右小腿。且依本件事故發生時間係在上午9時
    25分許，天氣晴、日間自然光線，並無不能注意之情事，詎
    甲○○竟於起步時，疏未注意車輛右後方行人之動態，即率
    行起步向左前方行駛欲超越同向前方停靠之營業大客車，致
    該車右後車輪在人行道旁溝蓋及道路中間處碾壓過乙○○○
    右小腿，因而使乙○○○受有上揭傷害，其顯有違上揭道路
    交通安全規則規定，就本件事故之發生自有過失。雖系爭事
    故鑑定意見書五之一之(七)點載有：「林蔡君可能係『上（搭
    ）車時步伐不穩摔倒』」等語，然此僅為推測之詞，縱認甲
    ○○、欣欣客運公司所稱乙○○○自行摔倒屬實，如甲○○
    於起步駛離前確實注意右後方行人動態，當能避免本件車禍
    之發生，此從該鑑定意見書認乙○○○無肇事因素自明，況
    甲○○、欣欣客運公司復未舉證證明乙○○○有自行摔倒之
    情事，自難認乙○○○有何過失可言。則甲○○、欣欣客運
    公司抗辯：甲○○就本件車禍發生並無過失，縱認甲○○有
    過失，乙○○○亦與有重大過失，亦不足採。
  (三)至乙○○○雖主張：伊正在公車後門處欲搭乘該公車，且已
    確實上車，因甲○○疏未注意乘客上下車情形即貿然關車門
    起駛，伊因而摔落遭該公車右後車輪碾過，認甲○○過失情
    節尚包含未注意乘客上下車情形云云。惟查，乙○○○雖於
    刑事案件審理時證稱：伊踏上公車一階後，車子即啟動，伊
    就從公車上摔下來，一摔下去即遭右後車輪碾過受傷云云（
    見原法院94年交易字第528號刑事案卷第49頁），然衡情若
    乙○○○確已踏上公車一階後始摔出車外，車內之乘客應能
    即時察覺而提醒甲○○暫緩起動，而不致於在乙○○○遭該
    公車右後車輪碾過始喊叫停，且以當時該車係停於人行道旁
    溝蓋附近，則乙○○○摔落地面應會撞擊地面，而受有其他
    手部或頭部擦傷等情，何以乙○○○僅有右小腿部分遭該車
    右後輪輾過之傷害，而證人簡松木於刑事案件審理時則證稱
    ：伊當時看到被告所駕營業大客車正準備開車離站，該車後
    門已經關閉，沒有看到乙○○○上車等語（見原法院94年交
    易字第528號刑事案卷第74、75頁），而甲○○所駕駛上開
    營業大客車設有「後門未關妥車輛無法起步」之設備，且運
    作正常，亦經台北市車輛行車事故鑑定委員會於95年1月10
    日會同警方勘驗該車輛設備屬實（見原審卷第122頁），則
    在前開設備正常運作下，應無發生該車車門未關妥即可行駛
    並將已上車之乘客摔落車外之可能。雖台北市車輛行車事故
    鑑定委員會發現前開設備，因訊號傳送之時間差，仍未能及
    時同步運作（見原審卷第122頁），惟縱有此情形，衡情應
    僅有些微秒差，自不足據此即認乙○○○已確實上車，因甲
    ○○疏未注意乘客上下車情形即貿然關車門起駛，致乙○○
    ○摔落而遭該公車右後車輪碾過。至乙○○○雖提出另拍攝
    四輛欣欣客運公司所屬其他營業大客車於本件案發地點前未
    關妥右後車門即駛離之光碟資料，然此僅能證明不無可能發
    生未關妥車門即駛離之情形，尚不能證明甲○○於上揭時地
    駕駛車牌號碼102-AC號營業大客車於本件事故發生時有未關
    閉車門即行駛離，並將已經上車之乙○○○摔落車外之情事
    ，而遽認甲○○過失情節尚包含未注意乘客上下車情形，乙
    ○○○此部分之主張，尚難採信。
  (四)按因故意、過失不法侵害他人之權利者，負損害賠償責任；
    受僱人因執行職務，不法侵害他人之權利者，由僱用人與行
    為人連帶負損害賠償責任，民法第184條第1項前段、第188
    條第1項前段分別定有明文。甲○○於起步駛離時顯疏未注
    意其車右後方行人之動態，致其車右後輪即輾過乙○○○之
    右小腿，使乙○○○因而受傷，乙○○○請求甲○○、欣欣
    客運公司連帶負損害賠償責任，自屬有據。茲就乙○○○請
    求之各項損害，分別審酌如下：
    1.醫療費用部分：
      乙○○○主張：伊因車禍受傷支出醫療費用36,699元，業
      據提出診斷證明書、醫療費用收據為證。甲○○、欣欣客
      運公司就其中醫療費用35,464元部分不爭執，此部分應予
      准許。甲○○、欣欣客運公司就其中証明書費1,235元，
      則抗辯：此非屬醫療費用之支出。惟按「因本件車禍受傷
      住院治療所支出之證明書費，雖非因侵權行為直接所受之
      損害，惟係被害人為實現損害賠償債權所支出之必要費用
      ，且係因加害人之侵權行為所引起，被害人是否不得請求
      加害人賠償，即非無斟酌餘地」（最高法院92年度台上字
      第2653號判決意旨參照）。經查，94年8月7日之診斷證明
      書載明：「右小腿粉碎性骨折、右腳腳趾多處截肢」（見
      偵查卷第17頁），94年10月14日之診斷證明書則載明：「
      右膝上截肢」（見原審卷第19頁），核屬乙○○○為證明
      損害發生及其範圍所必要之費用，揆諸前開說明，自應納
      為損害之一部分，而得請求加害人賠償，則乙○○○請求
      証明書費，94年8月7日115元、94年10月14日660元計775
      元，為有理由，應予准許。至其餘94年11月28日400元、
      94年12月26日36元、95年4月17日24元之証明書費，經核
      所載內容與前開應准許部分雷同，尚難認屬證明損害發生
      之必要費用，復非醫藥費用，應予扣除，乙○○○此部分
      之請求，為無理由。
    2.交通費用部分：
      乙○○○主張：伊支出交通費用715元，業據提出統一發
      票為證，復為甲○○、欣欣客運公司不爭執，此部分應予
      准許。
    3.雜項費用部分：
      乙○○○主張：伊支出雜項費用1,615元，業據提出統一
      發票為證，復為甲○○、欣欣客運公司不爭執，此部分應
      予准許。
    4.看護費用部分：
      乙○○○主張：伊因車禍受傷嚴重，無自理能力，需他人
      在旁照顧，有全日看護之必要，94年8月7日起至95年5月
      31日止，共需看護費用411,752元等語。甲○○、欣欣客
      運公司就乙○○○住院期間支出之看護費用不爭執，惟抗
      辯：乙○○○出院後，依其醫療後情狀並無請24小時專業
      看護必要，況乙○○○已請求給付義肢、輪椅及拐杖椅之
      相關費用，應可行動自如，無不能自理生活起居之情，此
      部分看護費用自屬無據等語。經查：
      (1)乙○○○自94年8月7日起至94年08月22日於萬芳醫院住
        院期間支出28,000元看護費用，業據其提出收據證明為
        證，復為甲○○、欣欣客運公司不爭執，此部分應予准
        許。
      (2)復按看護費用為乙○○○身體受不法侵害後，所造成「
        增加生活上之需要」之損害，所稱增加生活上之需要，
        以被害以前並無此需要，因為受侵害，始有支付此費用
        之需要為已足（最高法院87年度台上字第2058號判決意
        旨參照）。經查，乙○○○出院時，由所受之傷害而言
        為右小腿之截肢，當然造成生活上非常的不便，該不便
        是需要其他人給予協助，但並非顯示乙○○○毫無自理
        之能力，而需要他人給予完全之照料，且乙○○○已裝
        設義肢為其所不爭執，經本院函請國立台灣大學醫學院
        附設學院（下稱台大學院）鑑定乙○○○裝設義肢後，
        是否可藉助柺杖等輔助器材，自行走動，及是否仍須專
        人照顧其生活起居，台大學院函覆本院稱：「乙○○○
        因創傷，行膝上截肢，傷口癒合良好，裝設義肢，經過
        復健治療後，應該可以藉助柺杖等輔助器材，自行走動
        。乙○○○年齡在85歲以下，沒有下肢周邊血管疾病，
        沒有腦血管疾病，…只要有意願接受物理治療，規律從
        事運動，營養均衡，自行藉輔助器行動，產生危險的可
        能性應該可以降低到不需專人照顧其生活起居的程度。
        裝設義肢，經過復健治療，已經學會自行照顧其生活起
        居後，應該就不需專人代行其事。」，有該院96年12月
        6日校附醫秘字第0960004443號函附參考文獻在卷可憑
        （見本院卷第121至129頁），本院參酌乙○○○受傷之
        程度及已裝設義肢等情狀，認乙○○○尚非因而喪失自
        理之能力而需要他人全盤照料，故乙○○○請求自94年
        8月23日起至95年1月9日止出院在家期間支出看護費用
        280,000元，及自95年1月10日起至95年5月31日止由外
        籍看護照顧之費用103,752元，均為無理由。
    5.衛浴室改裝費用部分：
      乙○○○主張：伊受傷截肢後，行動甚為不便，需改裝住
      家衛浴設備以利生活起居，計支出53,333元，業據提出統
      一發票、估價單為證（見原審卷第63至65頁）。甲○○、
      欣欣客運公司則抗辯：此係乙○○○家族對衛浴室之重新
      裝設工程，顯非本件車禍事故所造成，況該工程之施作顯
      與乙○○○所指之所謂行動不便毫無關係；退萬步言，其
      以刑事附帶民事為本件請求亦屬不法等語。按「所稱增加
      生活上之需要，以被害以前並無此需要，因為受侵害，始
      有支付此費用之需要為已足」（最高法院87年度台上字第
      2058號判決意旨參照）。查乙○○○出院時右小腿截肢，
      所造成生活上非常的不便，當然需要適當器具之輔助，衛
      浴室改裝是乙○○○得以自行使用之重要關鍵，也是乙○
      ○○生活自理之重要一環，該部分雖為財產上損害，但為
      乙○○○身體受不法侵害後，所造成「增加生活上之需要
      」之損害，當然可以於刑事附帶民事訴訟中請求之，甲○
      ○、欣欣客運公司此部分之抗辯，自不足採。本院審認乙
      ○○○提出之單據及照片，認乙○○○此部分之請求，為
      有理由。
    6.行動輔助設備費用部分：
      乙○○○主張：伊受傷截肢後，行動甚為不便，需裝設義
      肢，使用輪椅等輔助設備，計支出158,650元，業據提出
      統一發票、訂製單、材料明細單為證（見原審卷第66至68
      頁）。甲○○、欣欣客運公司就輪椅5,000元、拐杖1,000
      元、拐杖椅650元部分不爭執，此部分應予准許。甲○○
      、欣欣客運公司就膝上義肢152,000元，雖質疑其規格之
      必要性，惟乙○○○因本件車禍受傷而截肢，裝上義肢當
      然是必要之費用，而且是回復健康的必要費用（應該是醫
      藥費用之一環），本院認為再好的義肢都無法與人的身體
      比擬，給予最好的義肢也無法回復到人的身體原來所呈現
      之功能，本院認為乙○○○所主張規格或品牌並無不適當
      可言，材料明細單堪認其真實；雖材料明細單製作於94年
      10月21日，而統一發票為95年03月25日，但畢竟是針對同
      一膝上義肢，乙○○○之損失自堪認定，此部分之請求亦
      應予准許。
    7.精神慰藉金部分：
      乙○○○主張：伊於本件車禍事故發生前，身體尚屬硬朗
      ，正值含飴弄孫享受天倫之樂之際，受傷截肢後，行動甚
      為不便，所受生理及精神上之痛苦甚鉅，爰請求賠償慰藉
      金160萬元等語。甲○○、欣欣客運公司則抗辯：應依兩
      造之身分、地位、經濟狀況核減為50萬元以下等語。本院
      審酌乙○○○為17年9月4日生，車禍發生前行動自如尚得
      上街買菜，因車禍截肢，未來終身行動不便，甲○○為高
      中畢業，現年42歲，為職業司機，而欣欣客運公司為大眾
      運輸公司，公司資本總額達295,837,000元，及兩造之身
      分、地位、經濟狀況，暨乙○○○所受痛苦之情，認乙○
      ○○請求之精神慰藉金以80萬元為適當，逾此部分之請求
      則不適當，為無理由，不應准許。
    8.未來待支出之費用部分：
      乙○○○主張：伊因車禍受傷嚴重，無自理能力，需他人
      在旁照顧，有全日看護之必要，僱請外籍看護照顧費用，
      每月待支出25,938元，伊請求一次給付將來待支出之外籍
      看護照顧費用2,455,873元；另義肢與輪椅每三年需更換
      一次，伊請求一次給付將來待支出之義肢與輪椅更換費用
      336,579元等語。甲○○、欣欣客運公司則抗辯：乙○○
      ○出院後，已無請24小時專業看護之必要，且裝設義肢後
      ，應可行動自如，無不能自理生活起居之情，又義肢使用
      年限似非僅3年，且更換部分似僅以套桶部分為限，而乙
      ○○○已傷癒，且已有義肢之賠付，日後無再使用輪椅之
      必要等語。經查：
      (1)乙○○○裝設義肢後，應該可以藉助柺杖等輔助器材，
        自行走動，已如前述，則在乙○○○無法舉證喪失自理
        之能力而需要全盤照料之下，乙○○○請求僱請外籍女
        傭看護費用2,455,873元，為無理由，不應准許。
      (2)原審向台灣義肢裝具協會函詢義肢使用年限，該協會函
        覆雖與使用者之習慣及維護有關，但通常為三年，有該
        協會95年11月8日（95）義肢（川）字第50號函附卷可
        稽（見原審卷第171頁）。乙○○○經合理之換算義肢
        部分160000萬元、輪椅約2500 元（均得使用三年），
        每月待支出之費用為4444+69=4513元。而乙○○○係自
        94年10月21日開始使用義肢，為其所自承（見原審卷第
        14頁），則乙○○○至97年10月21日始需換算義肢，而
        得請求每月待支出之費用，乙○○○（17年9月4日生）
        於94年8月7日發生本件事故時為年滿76歲，依93年台灣
        地區簡易生命表，女性平均餘命為10.51年（見原審卷
        第96頁），總月數為126.12（12月×10.51=126.12），
        經扣除事故發生至更換義肢及輪椅之月數38.47月（94
        年8月7日至97年10月21日），乙○○○可請求賠償之月
        數為87.65月，其請求一次給付將來每月待支付之義肢
        及輪椅更換費用，以霍夫曼計算方式扣除中間利息，為
        336579元，乙○○○請求義肢及輪椅更換費用336579元
        ，為有理由，應予准許。甲○○、欣欣客運公司抗辯：
        乙○○○未來義肢及輪椅可請求金額應為277,944元，
        自不足採。
    9.綜上，乙○○○得請求之金額為醫療費用35,464元、証明
      書費775元、交通費用715元、雜項費用1,615元、住院期
      間之看護費用28,000元、輪椅費用5,000元、拐杖費用
      1,000元、拐杖椅費用650元、衛浴室改裝費用53, 333元
      、義肢費用152,000元、精神慰藉金80萬元、未來待支出
      之義肢及輪椅更換費用336,579元，共1,415,131元。逾此
      部分之請求則為無理由，不應准許。
  (五)末按「保險人依本法規定給付之保險金，視為加害人或被保
    險人損害賠償金額之一部份；加害人或被保險人受賠償請求
    時，得扣除之。」，強制汽車責任保險法第30條定有明文。
    經查，乙○○○已領取強制汽車責任險保險金878,417元，
    業據甲○○、欣欣客運公司提出保險賠款電匯同意書為證（
    見本院卷第151頁背面），復為乙○○○所不爭執，揆諸前
    開說明，應自乙○○○得請求之賠償總額予以扣除，經扣除
    後，乙○○○得請求之金額為536,714元（即1,415,131元-
    878,417元=536,714元）。
  (六)乙○○○依侵權行為之法律關係，請求甲○○、欣欣客運公
    司連帶賠償，既經認定有理由，且其僅就損害賠償額為請求
    ，並未就懲罰性賠償金為請求（見本院卷第50、169頁），
    乙○○○依消費者保護法第51條之規定所為請求部分，本院
    即毋庸審酌，附此敘明。
六、綜上所述，乙○○○主張：甲○○於前揭時地駕駛營業大客
    車，因疏未注意公車右後方行人之動態，貿然起駛，公車右
    後輪輾過伊之右小腿，致伊受有右小腿粉碎性骨折而遭截肢
    之重傷，為可採。甲○○、欣欣客運公司抗辯：就車禍事故
    之發生甲○○並無過失，且乙○○○亦與有重大過失，為不
    可採。從而，被上訴人依侵權行為之法律關係，請求甲○○
    、欣欣客運公司連帶賠償536,714元，及自95年1月25日（即
    起訴狀送達翌日）起至清償日止，按週年利率百分之五計算
    之利息，為有理由，應予准許。乙○○○逾此部分之請求，
    則為無理由，應予駁回；其假執行之聲請亦失所附麗，應併
    予駁回。乙○○○之請求不應准許部分，原審為其敗訴之判
    決，核無不合。乙○○○上訴意旨指摘原判決此部分不當，
    求予廢棄改判，為無理由，應予駁回。原審就超過上開應准
    許部分，為甲○○、欣欣客運公司敗訴之判決，並為假執行
    之宣告，自有未洽。甲○○、欣欣客運公司附帶上訴意旨指
    摘原判決此部分不當，求予廢棄改判，為有理由，自應由本
    院予以廢棄改判，如主文第三項所示。至於上開應准許部分
    ，原審判命甲○○、欣欣客運公司如數連帶給付，並依兩造
    之聲請，以供擔保為條件，為准、免假執行之宣告，核無不
    合。甲○○、欣欣客運公司附帶上訴意旨指摘原判決此部分
    不當，求予廢棄改判，為無理由，應予駁回。
七、本件事證已臻明確，兩造其餘陳述及攻擊防禦方法，經審酌
    後核與判決結果不生影響，不再一一論述，附此敘明。
據上論結，本件乙○○○之上訴為無理由，甲○○、欣欣客運公
司之附帶上訴為一部有理由，一部為無理由，依民事訴訟法第
450條、第449條第1項、第79條、第78條、第85條第2項，判決如
主文。
中    華    民    國    97    年    2     月    19    日
                    民事第三庭
                        審判長法  官 林敬修
                              法  官 藍文祥
                              法  官 黃騰耀
正本係照原本作成。
林蔡惠如不服本判決，應於收受送達後20日內向本院提出上訴書
狀，其未表明上訴理由者，應於提出上訴後20日內向本院補提理
由書狀（均須按他造當事人之人數附繕本）上訴時應提出委任律
師或具有律師資格之人之委任狀；委任有律師資格者，另應附具
律師資格證書及釋明委任人與受任人有民事訴訟法第466條之1第
1項但書或第2項（詳附註）所定關係之釋明文書影本。
甲○○、欣欣客運公司不得上訴。
中    華    民    國    97    年    2     月    20    日
                              書記官 秦仲芳
附註：
民事訴訟法第466條之1（第1項、第2項）：
對於第二審判決上訴，上訴人應委任律師為訴訟代理人。但上訴
人或其他法定代理人具有律師資格者，不在此限。
上訴人之配偶、三親等內之血親、二親等內之姻親，或上訴人為
法人、中央或地方機關時，其所屬專任人員具有律師資格並經法
院認為適當者，亦得為第三審訴訟代理人。


司法院資訊處製作；財團法人民間司法改革基金會備份。
